【裁判字號】    90,台上,21
【裁判日期】    900105
【裁判案由】    確認土地抵押權不存在等
【裁判全文】
最高法院民事判決                                    九十年度台上字第二一號
    上 訴 人  乙 ○ ○
              丙○○○
    被上訴人  甲 ○ ○
右當事人間請求確認土地抵押權不存在等事件，上訴人對於中華民國八十七年十月七
日台灣高等法院花蓮分院第二審更審判決（八十七年度上更(一)字第一一號），提起上
訴，本院判決如左：
    主  文
原判決廢棄，發回台灣高等法院花蓮分院。
    理  由
本件上訴人主張：上訴人丙○○○於民國八十二年十月二十九日與訴外人川陞開發建
設股份有限公司（下稱川陞公司）訂立「工程契約書」，約明由上訴人丙○○○提供
原為其所有坐落花蓮縣吉安鄉○○段五八五地號及地上建物即門牌花蓮市○○○街八
十九號房屋（下稱系爭房地，嗣於八十三年十月二十九日，由丙○○○將系爭房地移
轉登記為上訴人乙○○所有），由川陞公司向銀行貸款新台幣（下同）三百萬元，充
作上訴人丙○○○對川陞公司應付總工程款五百十六萬元中之第一次付款。上訴人丙
○○○為辦理貸款手續，在代書許佳福所提出之空白借款承諾書之連帶保證人欄及空
白本票之背面簽名，並同意川陞公司將系爭房地辦理移轉所有權登記予上訴人乙○○
，以配合川陞公司辦理銀行貸款之需要，因而將系爭房地之所有權狀及印鑑證明，交
付予承辦代書許佳福。然工程迄未動工，川陞公司內部人員徐英雄竟與許佳福勾串，
由許佳福持前揭上訴人丙○○○所交付之文件就系爭房地虛偽設定本金最高限額二百
五十萬元予被上訴人，且被上訴人事後出示有上訴人丙○○○在連帶保證人欄簽名之
空白借款承諾書及以陳繼忠名義於八十二年十二月八日簽發，八十三年三月八日到期
，金額二百萬元，上訴人丙○○○在其上背書之本票一紙（以下簡稱系爭本票），作
為上訴人丙○○○向被上訴人借款二百萬元之證明。惟上訴人丙○○○從未與被上訴
人達成金錢借貸及在系爭房地上設定抵押權之合意，亦從未自被上訴人收受任何款項
，被上訴人所持有之系爭本票上發票人陳繼「忠」之簽名均係代書許佳福所擅自填載
，該發票行為不生效力，且上訴人丙○○○雖在系爭本票上背書，惟該背書之原因關
係（即借貸關係）並不存在，被上訴人不得對上訴人丙○○○行使追索權等情，求為
判決(一)確認上訴人與被上訴人間就上訴人乙○○名義所有系爭房地所設定之本金最高
限額二百五十萬元之抵押權不存在。(二)被上訴人應將上開抵押權之登記塗銷。(三)確認
上開抵押權所擔保上訴人丙○○○之二百萬元消費借貨債權不存在。(四)確認被上訴人
就其執有以陳繼「忠」名義於八十二年十二月八日所簽發，八十三年三月八日到期，
面額二百萬元，由上訴人丙○○○背書之本票債權不存在之判決（第一審為上訴人全
部勝訴之判決，被上訴人提起上訴二審。原審以第一審判決主文第二項前段確認上訴
人丙○○○與被上訴人間就系爭抵押權所擔保上訴人丙○○○所保證之二百萬元消費
借貸債權不存在部分，為訴外裁判，予以廢棄。上訴人丙○○○對該敗訴部分，未據
聲明不服）。
被上訴人則以：上訴人丙○○○於八十二年十二月間委託川陞公司授權代書許佳福提
供系爭房地為伊設定本金最高限額二百五十萬元之抵押權，並實際借得二百萬元，上
訴人丙○○○曾提出所有權狀、戶籍謄本及印鑑證明書，並在土地、建設改良物抵押
設定契約書上蓋上印鑑章，向地政機關辦妥抵押權設定登記，且於借款承諾書上連帶
保證人欄內簽名及按指印，表明借到二百萬元，復於陳繼「忠」所簽發票金額二百萬
元之本票背書，系爭抵押權及系爭抵押權所擔保上訴人丙○○○向被上訴人之借款債
權均屬存在等語，資為抗辯。
原審將第一審所為上訴人勝訴之判決廢棄（確定部分除外）改判駁回上訴人該部分之
訴，無非以：本件上訴人丙○○○前就其所有系爭土地欲興建房屋，於八十二年十月
二十九日與訴外人川陞公司簽訂建物起造工程契約書，約定由川陞公司興建四樓店面
住宅，工程總價五百十六萬元，有關付款辦法則約定由上訴人丙○○○提供系爭土地
，由川陞公司向銀行貸款，作為第一次付款金額，上開銀行貸款計約三百萬元，並由
川陞公司相對開立同額（三百萬元）之本票乙紙，作為川陞公司對於上訴人丙○○○
履行該工程契約之擔保，以確保上訴人丙○○○之權益。上訴人丙○○○收受上開川
陞公司所開立之相對擔保之本票後，始依該工程契約書第二十六條付款辦法約定，配
合提供辦理抵押貸款之相關權狀、印鑑證明等文件資料及出具借款承諾書並於系爭本
票背面簽名，足見上訴人丙○○○與川陞公司間就其建築房屋工程之承攬報酬付款約
定，係由上訴人丙○○○提供其所有系爭不動產用作抵押貸款之擔保物，並委由川陞
公司向銀行貸款，以貸得金額作為第一次承攬報酬付款金額，因應工程興建之資，此
亦有上訴人丙○○○之子葉智賢於原法院八十五年度上訴字第二三八號許佳福、陳繼
宗被訴背信案件中證述上開貸款之事，係由川陞公司全權處理無訛。而川陞公司就上
開辦理貸款事務，則授權由該公司總經理陳繼宗並委託代書許佳福處理。嗣代書許佳
福於辦理系爭工程資金承攬報酬付款之貸款事務期間，即經上訴人丙○○○及其子葉
智賢併同川陞公司總經理陳繼宗，至其代書事務所委託代書許佳福辦民間貸款，業經
證人即代書許佳福結證證述明確。而事後經由代書許佳福向被上訴人確實貸得金額二
百萬元，至貸得上開金額後，均由川陞公司支付較高的民間貸款利息，雖與該工程契
約書第二十六條付款辦法約定工程完工前之貸款利息應由「甲方」（按即上訴人丙○
○○）負擔不符，但由川陞公司貸得款項後而變更由川陞公司支付民間貸款利息及其
後均係由川陞公司支付民間貸款利息之事實，早為上訴人丙○○○所明知，亦據上訴
人丙○○○及其子葉智賢於前揭許佳福等背信案件偵審中承認無訛，足徵上訴人丙○
○○為自己興建房屋工程應履行承攬報酬義務支付第一次工程之需，同意提供其所有
之系爭不動產為擔保物並委由承攬人川陞公司辦理抵押貸款，以為支應，該工程契約
書第二十六條原固約定向銀行貸款，然嗣後上訴人丙○○○同意並委託代書許佳福向
民間貸款，堪以認定。而受委任之承辦代書許佳福為完成上訴人丙○○○及受川陞公
司之命辦理貸款之總經理陳繼宗委託之自的，而持上開以貸款供為給付工程款之目的
意思，轉而向被上訴人借款，並以上開上訴人丙○○○簽名及提供之系爭房地權狀、
印鑑證明書等辦理抵押權設定之證件、文件等資料持向被上訴人借款二百萬元辦理系
爭抵押權之設定登記，並依陳繼宗之授權代為填載系爭本票之發票日、到期日及實際
貸得金額二百萬元。雖受委任之承辦代書許佳福誤將系爭本票空白發票授權人陳繼宗
之「宗」字誤植為「忠」字，於被授權代理發票之行為效力不生影響。上訴人丙○○
○提供系爭不動產之權狀、印鑑證明書並在代書許佳福為代為辦理貸款目的備妥之「
借款承諾書」連帶保證人欄下簽名及為清償貸款而依陳繼宗授權之系爭本票背面簽名
背書，均屬上訴人丙○○○交付上開證件、文件及在上開文件、本票背面簽名背書之
委任意思，許佳福之所為並不違背上訴人丙○○○委任辦理貸款之意思，況系爭房地
抵押權設定契約書及上訴人丙○○○提供與代書許佳福之印鑑證明書，上訴人丙○○
○所親自簽名之文件（借款承諾書及系爭本票背面簽名）中，就向何人借款，並未事
先記載指定，亦即對受委任之代書許佳福於其對外為借款等代理行為時並無應向特定
債權人借款之授權限制，則許佳福本於其被授權所為之代理行為之法律效果，自應歸
於授權人之上訴人丙○○○。又代書許佳福係代理上訴人丙○○○履行債務，亦無民
法第一百零六條雙方代理無效之情形存在。查台灣地區透過代書辦理貸款之事例，極
為普遍，借款人及出借金錢之債權人，未必當面直接進行貸款事宜，擬出借金錢之債
權人（即金主），祇要見到擬借款之債務人提供辦理抵押權設定之資料及簽名齊全，
認為出借之金錢受償有相當之保障，即同意出借金錢，將貸與之金錢交付受委任之承
辦代書轉交借款之債務人，並無須由債務人與債權人當面直接進行借款及辦理抵押權
之設定等相關事務，此項透過代書辦理抵押借款之實情，為目前社會上公知之慣例，
就本件而言，亦係循此一通行於台灣民間借款之慣例而為借款。被上訴人見代書許佳
福出示之上訴人丙○○○提供及簽名之貸款資料齊全，因而將其二百萬元借與使用。
而上訴人丙○○○借款之目的，既係供其應付川陞公司之工程款之用，且已由被授權
之代書許佳福受領借款無訛取走借款，本與上訴人丙○○○提供系爭不動產為抵押物
設定系爭抵押權向外借款以供支應川陞公司第一期工程款之委任本意，毫無違背。至
於被授權借款之代書許佳福與川陞公司、上訴人丙○○○間，乃至川陞公司未依該工
程契約書履行興建施作之承攬工作義務，均係渠等間之內部問題。又川陞公司有無返
還上訴人丙○○○一百七十多萬元，亦屬川陞公司與上訴人丙○○○間之另一問題，
亦不因而影響上訴人丙○○○委任代書許佳福對外借款之授權效果及目的。從而上訴
人訴請確認系爭抵押權不存在，被上訴人應塗銷系爭抵押權登記，及確認系爭本票債
權不存在，尚屬無據，不能准許等詞，為其判斷之基礎。
惟按代理人，非經本人之許諾，不得為本人與自己之法律行為，亦不得既為第三人之
代理人，而為本人與第三人之法律行為。但其法律行為，係專履行債務者，不在此限
，民法第一百零六條定有明文。查原審認定代書許佳福係受上訴人丙○○○之委任辦
理系爭借貸及抵押權之設定，被上訴人於第一審亦自認代書許佳福為其代理人（第一
審卷第二十頁反面，並參見卷附花蓮地檢署八十三年度偵字第三○五八號前揭許佳福
被訴背信案件偵查卷八十三年十一月二十六日甲○○訊問筆錄）。此項法律行為並非
專履行債務，倘非經本人之承諾，代書許佳福之雙方代理行為，是否違反民法第一百
零六條之禁止規定而無效，非無疑問。原審謂代書許佳福係代理上訴人丙○○○履行
債務，無民法第一百零六條雙方代理無效之情形存在云云，已有未合。且代書許佳福
於原審曾供稱：「錢是川陞公司拿去的，入川陞公司的帳」，「是川陞公司向甲○○
借錢」，「本件是丙○○○提供擔保作抵押，丙○○○不知道向甲○○借錢」等語（
見原審上卷第一○七頁及第一○八頁）。依其證言及原審認定貸得款項後均由川陞公
司支付民間貸款利息，則系爭借款人似為川陞公司而非上訴人丙○○○。而川陞公司
法定代理人林興雲於原審到庭則證稱二百萬元是川陞公司向許佳福借的云云（見原審
上字卷第一四一頁），曾經許佳福訴請川陞公司返還，經法院判決確定在案，有台灣
花蓮地方法院八十五年度花簡字第四號民事判決書在卷可稽（見原審卷外放證物）。
許佳福亦不諱言上開判決應返還之二百萬元與本件系爭二百萬元為同一筆債務（見原
審上字卷第一○七頁），則系爭借貸債務似又存在於川陞公司與代書許佳福之間。上
訴人丙○○○復一再否認收受被上訴人交付二百萬元之借款，用以抵付川陞公司之工
程款（見第一審卷第四十二頁，原審上字卷第一五二頁反面，上更(一)卷第四十九頁反
面）。究竟兩造與川陞公司及代書許佳福間就系爭借貸之實際情形如何？原審悉未詳
予查明釐清，遽以上開理由為上訴人敗訴之判決，自有可議。本件事實未臻明瞭，本
院無從為法律上之判斷。上訴論旨，指摘原判決不當，求予廢棄，為有理由。
據上論結，本件上訴為有理由，依民事訴訟法第四百七十七條第一項、第四百七十八
條第一項，判決如主文。
中      華      民      國     九十     年      一      月      五      日
                              最高法院民事第二庭
                                  審判長法官  曾  桂  香
                                        法官  劉  延  村
                                        法官  劉  福  聲
                                        法官  黃  秀  得
                                        法官  蘇  達  志
      右正本證明與原本無異
                                              書  記  官
中      華      民      國     九十     年      一      月     十六     日


司法院資訊處製作；財團法人民間司法改革基金會備份。
